【裁判字號】    89,訴,1110
【裁判日期】    900208
【裁判案由】    返還房屋
【裁判全文】
臺灣臺北地方法院民事判決  八十九年度訴字第一一一○號
    原      告    丁○○
    兼法定代理人  乙○○
    訴訟代理人    張炳煌  律師
    複代理人      洪千惠  律師
    被      告    甲○○      住台北市○○○路○段一六一巷四之九號
                  丙○○      住台北市○○路○段二十四巷一弄七之一號
右當事人間返還房屋事件，本院判決如左：
    主      文
原告之訴及假執行之聲請均駁回。
訴訟費用由原告負擔。
    事      實
甲、原告方面：
  一、聲明：
    (一)被告甲○○應將坐落台北市○○區○○段四小段第五六三號土地上之台北市○○區○○段四小段第二九八建號（門牌號碼台北市○○○路○段一六一巷四之
      九號、以下簡稱系爭房屋）房屋騰空遷讓返還予原告及共有人丙○○。
    (二)被告應自民國（下同）八十七年八月一日起至騰空遷讓返還第一項房屋之日止
      ，按月連帶給付原告各新台幣（下同）壹萬柒仟伍佰元。
    (三)被告甲○○應給付原告各肆拾伍萬伍仟元暨自八十七年八月一日起至清償日止
      ，按週年利率百分之五計算之利息，被告丙○○應給付原告各肆拾伍萬伍仟元
      暨自八十七年八月一日起至清償日止，按週年利率百分之五計算之利息，且被
      告其中一人給付後，另一人之債務於給付金額範圍內消滅。
    (四)訴訟費用由被告負擔。
    (五)願供擔保，請准宣告假執行。
  二、陳述：
    (一)按修正後民事訴訟法第二百五十五條規定，「訴狀送達後，原告不得將原訴變
      更或追加他訴，但有下列情形之一者不在此限：：二、請求之基礎事實同一者
      。三、擴張或縮減應受判決事項之聲明者：：不甚礙被告之防禦及訴訟之終結
      者。」，故主張自八十五年六月一日起至八十七年七月三十一日止（即舊約之
      期間），被告甲○○與原告間既存有租賃關係，自應依約給付原告租金，被告
      丙○○則應將侵吞入己之租金依不當得利與侵權行為規定返還予原告，是被告
      間係本於不同之原告事實，對原告負同一給付責任，屬不真正連帶債務關係，
      故爰將此部分起訴聲明縮減為如訴之聲明第三項所示（按被告甲○○或丙○○
      應自八十五年六月一日起至八十七年七月三十一日止，按月給付原告各一萬七
      千五百元，總計為各四十五萬五千元），合先敘明。
    (二)關於系爭八十八年十一月訂立為期二年之租約（以下簡稱新約），被告均已於
      八十九年八月十七日言詞辯論時自認，其係被告甲○○與被告丙○○本人簽訂
      ，伊等從未知會原告且原告從不知情，故被告故意侵害原告系爭土地與建物所
      有權應有部分之行為，按最高法院六十二年台上字第一八０三號判例揭示：各
      共有人按其應有部分，對於共有物之全部雖有使用收益之權，惟共有人對共有
      物之特定部分使用收益，仍須徵得他共有人全體之同意，非謂共有人得對共有
      物之全部或任何一部有自由使用收益之權利，如共有人不顧他共有人之利益，
      而就共有物之全部或一部任意使用收益，即屬侵害他共有人之權利，因此，被
      告丙○○辯稱僅將應有部分（即所有權面積二分之一）出租予被告甲○○，並
      無侵害原告所有權云云，洵屬無據且與法不合，況且，由台北市社會局函送被
      告間所簽訂之租賃契約書顯示，被告甲○○重新向被告丙○○承租系爭不動產
      ，係為復辦「愛兒園托兒所」目的所用，故其承租標的面積必當與原租約所定
      面積相同，而新約中亦明定承租範圍為系爭不動產之全部面積一五八點三八平
      方公尺（與舊租約承租面積相同），由此可見，被告丙○○前揭辯詞，自無可
      採，且核其行為實已侵害原告之所有權，自應依法連帶賠償原告損害與返還不
      當利得。
    (三)關於八十一年八月一日起至八十七年七月三十一日止之租約部分（以下簡稱舊
      約）租金，被告甲○○究意交拿付何人？此本為一單純明確之事，然被告為規
      避被告丙○○之侵權責任，謹詳析如左；
      (1)被告甲○○與被告丙○○均陳述租金由鄭瑞仁所收取，是被告甲○○稱：「
        租金是交給丙○○，房屋是向鄭瑞仁與丙○○承租的」，被告丙○○亦稱：
        「我哥說租金他已經先拿去用」，在八十九年八月十七日庭訊前數月之審理
        期間，伊等均維持此一說詞。
      (2)八十九年八月十七日，被告甲○○無法提出付款資料，終於提出舊約期間之
        真正租金付款明細，被告丙○○則改稱：租金係由被告丙○○之交親鄭文科
        所收取作為生活費之用。
      (3)由上開事實可知，被告蓄意將簡單之事實複雜化並反覆其主張，乃意圖延滯
        訴訟而逾時提出防禦方法，已有違民事訴訟法第一百九十六條之規定，應予
        以駁回。
      (4)無論如何，原告並未授權第三人（鄭文科）代為收取租金花用，是被告甲○○自不得以將租金交付第三人為由，而免除對原告之租金給付義務。
    (四)又舊約於八十七年七月屆滿，此後被告甲○○仍占用系爭房屋，而被告丙○○
      復於八十八年十一月一日再度與被告甲○○簽訂二年期租約，可知被告甲○○
      於八十七年八月一日起至八十八年十月三十一日止必然仍向被告丙○○給付租
      金，否則被告丙○○斷無可能同意再簽訂新租約將系爭房屋出租予甲○○。
    (五)末查，民法第一千一百一十五條規定，負扶養義務者有數人時，應依下列順序
      定其履行義務人：一、直系血親卑親屬：：，是故，若果如被告丙○○所言，
      其以被告甲○○所交付之租金為奉養其父鄭文科之扶養費，此係被告丙○○基
      於債權人身分而指示被告甲○○向鄭文科為給付，以履行對父親之扶養，則甲○○所清償者仍係其對被告丙○○之租金債務，雖受領人為鄭文科，但受給付
      人即債權人仍為丙○○，因此，侵吞原告於舊約期間應得之租金者，係被告丙○○，故其應依侵權行為及不當得利規定返還予原告。
  三、證據：提出系爭房屋登記謄本乙份、被告甲○○名片乙張、八十八年十月三十
      日以桃園郵局第三三六三號存證信函乙份、伍舜貿易有限公司基本資料查詢單
      、財政部台北市國稅局遺產稅核定通知書乙份、乙○○八十五、八十六及八十
      七年度綜合所得稅結算申報書各乙份（以上均為影本）為證。
乙、被告方面：
  一、被告甲○○部分：
    (一)聲明；
      (1)原告之訴及假執行之聲請均駁回。
      (2)受不利之判決願供擔保，請准免為假執行。
    (二)陳述：
      系爭房屋係伊於八十一年間向案外人鄭瑞仁及被告丙○○，以每月租金七萬元
      承租，租期至八十七年七月止，惟租期至屆後欲再繳租金予鄭瑞仁之妻乙○○
      ，惟乙○○並不同意收取，嗣後於八十八年間復辦「台北市私立愛兒園托兒所
      」始再與丙○○簽訂租賃契約，租期自八十八年十一月一日起至九十年十二月
      三十一日，每月租金貳萬伍仟元。
  二、被告丙○○部分；
    (一)聲明：
      (1)原告之訴及假執行之聲請均駁回。
      (2)受不利之判決願供擔保，請准免為假執行。
    (二)陳述：
      系爭房屋伊與案外人即兄長鄭瑞仁各有應有部分二分之一之權利，事因當時伊
      在國外就學，於八十一年間欲將系爭房屋出租於甲○○時，伊有同意其兄即鄭
      瑞仁處理，但有關租金部分則有其兄鄭瑞仁代為處理，且同意將租金收入作為
      父親鄭文科生活之用，迨至八十八年十一月一日係將系爭房屋出租予甲○○，
      惟伊因僅有二分之一權利，故每月租金僅收取租金二萬五千元。
    (三)證據：提出八十六年一月十日申請書乙份、本票影本參紙、八十六年十二月十
      一臨時董事會議記錄乙份（以上均為影本）為證，並聲請傳訊證人鄭文科。
丙、本院依聲請向台北市政府社會局調取「台北市私立愛兒園托兒所」立案時之租賃
    契約書（有該局八十九年五月三十一日北市社五字第八九二三六七四五００號函
    及同年六月二十三日北市社五字第八九二四二四二三００號函在卷可稽）暨世華
    聯合商業銀行東門分行調取客戶甲○○自八十二年起至八十八年間支票往來明細
    表（有該分行八十九年六月八日（八九）世東門發字第０七四號函附存款明細分
    帳表可考）。
    理      由
甲、程序方面：
  一、按訴狀送達後，原告不得將原訴變更或追加他訴，但經被告同意或請求之基礎
      事實同一或擴張或減縮應受判決事項之聲明者，不在此限，民事訴訟法第二百
      五十五第一項第一、二、三款，經查原告起訴時係以「物上請求權、不當得利
      請求權及侵權行為」之法律關係請求被告遷讓房屋及賠償所受相當租金之損害
      ，合先敘明。
  二、嗣經本院向台北市政府社會局調取「台北市私立愛兒園托兒所」立案時所提供
      之相關租賃契約書後，故認為被告與案外人鄭瑞仁間所訂立之「房地產借（租
      同意書」，同意雙方租賃契約關係合法租用系爭房屋至八十七年七月三十一日
      止，茲因原告基於繼承關係，繼承其出租人即案外人鄭瑞仁之出租人地位及租
      金債權，故將有關基於侵權行為請求損害賠償金之起算日減縮自八十七年八月
      一日，而自八十五年六月一日起至八十七年七月三十一日止，被告與原告間有
      合法之租賃關係存在，因之追加依租賃契約之法律關係請求判決如訴之聲明第
      三項所示，惟前揭原告所提之訴訟與減縮聲明部分，均係以「無權占有、侵權
      行為及不當得利」為其原因事實，又追加聲明部分，亦為被告於審理中對於該
      期間內雙方簽訂租賃契約乙節亦不爭執，且原告追加之聲明係在本院向台北市
      政府社會局調取相關資料之後所為，而被告對於前揭原告之訴訟資料均得以共
      用，亦不甚礙被告之防禦及訴訟之終結，是揆諸前開說明，原告此部分之減縮
      、追加聲明核無不合，併此敘明。
乙、實體方面：
  一、本件原告起訴主張系爭房屋原係案外人鄭瑞仁與被告丙○○共有，各占有二分
      之一之權利，且將系爭房屋出租於被告甲○○，租賃期間至八十七年七月三十
      一日止，嗣後因案外人鄭瑞仁於租賃期間過世，原告為案外人鄭瑞仁之合法繼
      承人，基於繼承法則概括承受一切之權利義務，但被告甲○○於前揭租期屆至
      後，未依約遷讓系爭房屋，另被告丙○○於前揭租期至後，亦未得原告之同意
      ，擅自將系爭房屋出租於被告甲○○，為此基於物上請求權、侵權行為及不當
      得利之法律關係暨租賃關係，請求判決如訴之聲明等語。
  二、被告甲○○則以：系爭房屋原租賃期間至八十七年七月三十一日止，而於前述
      租賃期間屆滿後欲繼續繳納租金，惟原告並未收取，之後所經營「台北市私立
      愛兒園托兒所」於八十八年五月一日停辦，但於同年十一月間欲從新經營托兒
      所，始與被告丙○○簽訂每月二萬五千元租金之租賃契約等語，資為抗辯。
      被告丙○○則以：系爭房屋伊與案外人即兄長鄭瑞仁各有應有部分二分之一之
      權利，事因當時伊在國外就學，於八十一年間欲將系爭房屋出租於甲○○時，
      伊有同意其兄即鄭瑞仁處理，但有關租金部分則有其兄鄭瑞仁代為處理，且同
      意將租金收入作為父親鄭文科生活之用，迨至八十八年十一月一日係將系爭房
      屋出租予甲○○，惟伊因僅有二分之一權利，故每月租金僅收取租金二萬五千
      元等語置辯。
  三、經查系爭房屋為原告與被告丙○○所共有，且曾出租於被告甲○○經營「台北
      市私立愛兒園托兒所」，租賃期間至八十七年七月三十一日止，嗣後於八十八
      年十一月一日被告甲○○與丙○○另行以每月租金二萬五千元簽訂租賃契約之
      事實，業據原告提出提出系爭房屋登記謄本乙份為證，且為被告所不爭執，復
      經本院向台北市政府社會局調取「台北市私立愛兒園托兒所」立案時之租賃契
      約書，此有該局八十九年五月三十一日北市社五字第八九二三六七四五００號
      函及同年六月二十三日北市社五字第八九二四二四二三００號函在卷可稽，自
      堪認此部分事實為真正，茲兩造有爭議者，為被告甲○○是否就系爭房屋有合
      法占有之權源？被告是否仍有租金給付義務？分述如下：
      (一)按當事人主張有利於己之事實者，就其事實有舉證責任，民事訴訟法第二百
        七十七條定有明文，又原告於起訴原因已有相當之證明，而被告於抗辯事實
        並無確實證明方法，僅空言爭執者，當然認定其抗辯事實之非真正，而應為
        被告不利之認定，又原告對於自己主張之事實已盡證明之責後，被告對其主
        張，如抗辯其不實，並提出反對之主張者，則被告對其反對之主張，亦應負
        證明之責，此為舉證責任分擔之原則，另民事訴訟法如係原告主張權利者，
        應先由原告負舉證之責，若原告不能舉證，以證實自己主張之事實為真實，
        則被告就其抗辯事實即令不能舉證，或其舉證尚有疵累，亦應駁回原告之訴
        ，有最高法院十七年上字第九一七０號、十八年上字第一六七九號、同年上
        字第二八五五號判例及七十二年台上字第四二二五號判決意旨可資參照。
      (二)查依兩造所不爭執之房地產借（租）用同意書記載：「：：同意借（租）與
        愛兒園托兒所使用，為期柒年，（自民國八十一年八月一日起至民國八十七
        年七月三十一日止）」等字樣，且被告亦自承雙方所簽訂者為租賃契約，足
        徵雙方所訂立者為定期限之租賃契約，故租賃定有期限者，其租賃關係於期
        屆滿時消滅，民法第四百五十條第一項定有明文，且如無法第四百五十一條
        所定視為以不定期限繼續契約之情事，依同法第四百五十五條之規定，承租
        人應於租期屆滿時返還租賃物，因之被告甲○○應就此有利於已之事實負舉
        證之責，合先敘明。
      (三)惟查民法第四百五十一條所謂出租人不即表示反對之意思，係指依一般交易
        觀念，出租人於可能表示意思而不表示者而言，故該條所謂視為不定期繼續
        契約者，須承租人於租賃期屆滿後，仍為租賃物之使用收益，而出租人不即
        表示反對之意思時，始有適用，如前所述，被告甲○○承租系爭房屋係作為
        經營愛兒園托兒所使用，但依本院向台北市政府社會局調取有關該托兒所之
        立案資料觀之，被告甲○○於八十八年五月一日起始停辦該項業務，且被告
        甲○○亦自承於前揭租期屆至後（指八十七年七月三十一日止）欲繼續繳納
        租金，然為原告所拒絕，且原告始於八十八年十月間以存證信函通知遷讓系
        爭房屋，顯見出租人之一即原告於租賃期屆滿，經過十個月之餘，始以個人
        名義通知被告甲○○須遷出系爭房屋，已難據認為有為反對續租之表示，亦
        不能認為即時表示反對之意思，是故出租人即原告於租期屆滿後，依被告所
        自承，足徵租賃物共有人之一原告有拒絕收受租金乙節，堪以採信。
      (四)未按民法第四百五十一條之規定，乃出租人表示反對續租之意思，有阻卻繼
        續契約之效力，此與同法第二百六十三條所定，當事人依法律之規定終止契
        約之情形，具有同一之法律理由，自應類推適用，故租賃物為數人所共同出
        租者，表示此項意思時，應類推適用同法第二百五十八條第二項規定，自出
        租人全體為之，本件系爭房屋為原告與被告丙○○所共有，而由被告丙○○
        與案外人鄭瑞仁即原告之被繼承人所出租予被告甲○○使用，則其依民法第
        四百五十一條為反對續租之意思表示，自應由租賃物共有人全體為之，依前
        所述，被告甲○○即於前揭租期屆滿後，仍繼續使用系爭租賃物，且租賃物
        共有人亦未全體為表示反對續租之意思表示，益徵本件被告甲○○與被告丙○○、原告間之原定有期限之租約，因租賃期限屆滿後，承租人即被告甲○○仍為租賃物之使用收益，而出租人即原告及被告丙○○不即表示反對之意
        思者，視為以不定期限繼續契約，因之被告甲○○依此仍有權限繼續占有使
        用收益系爭房屋，故原告主張被告甲○○無合法權源占有系爭房屋乙節，洵
        無可採，至於被告甲○○於前揭租賃期限屆滿後，視為不定期限之繼續契約
        ，若有未按期給付租金，係屬履行租金債務之問題，其在未終止租賃契約之
        前繼續占有租賃物，非屬無權占有。
      (五)又原告起訴請求被告甲○○應給付原告各肆拾伍萬伍仟元暨自八十七年八月
        一日起至清償日止，按週年利率百分之五計算之利息，被告丙○○應給付原
        告各肆拾伍萬伍仟元暨自八十七年八月一日起至清償日止，按週年利率百分
        之五計算之利息，且被告其中一人給付後，另一人之債務於給付金額範圍內
        消滅，惟查被告甲○○至八十七年七月三十一日止之租金，亦即先前定期租
        賃之租金，均依約繳納，且證人鄭文科即被告丙○○與案外人鄭瑞仁之父親
        到庭證述：系爭房屋係伊所購買登記於被告丙○○與案外人鄭瑞仁名下，且
        於八十一年間同意出租予被告甲○○，而被告丙○○與案外人鄭瑞仁均同意
        將租金收入作為伊之生活費，且當初之租期約有六、七年，租期屆至前所有
        租金均由伊收取，況且原告亦知悉伊收租金乙事等語，足徵被告甲○○所主
        張於前述租約屆至前（指八十七年七月三十一日）均有繳納租金乙節，洵堪
        採信，故被告甲○○已無租金給付之義務，因此原告基於租賃契約之關係之
        請求判決如訴之聲明第三項所示，顯無理由。
  四、綜上所述，本件被告甲○○即因前揭租賃契約屆滿後，因出租人未亦即表示反
      對續租之意思表示，依法視不定期限之繼續契約，被告甲○○即有使用收益系
      爭房屋之權源，而無物上請求權，從而原告認被告無權占有，而本於物上請求
      權，訴請被告甲○○遷讓房屋，即非有據，應予駁回，且被告甲○○即非無權
      占有系爭房屋，原告為此依侵權行為及不當得利之法律關係，請求被告甲○○
      及丙○○賠償損害及返還不當得利，顯非有據，亦應駁回，再者被告甲○○亦
      已無前述租約屆至前之租金給付義務，則原告請求被告給付如訴之聲明第三項
      所示，亦無理由，應以駁回，又原告之訴既受敗訴之判決，其假執行之聲請亦
      失所附麗，應併予駁回。
  五、兩造其餘之攻擊防禦方法及所用證據，與本件判斷之結果無關，不另論究，併
      予併明。
丙、結論：原告之訴無理由，依民事訴訟法第七十八條、第八十五條第一項，判決如
    主文。
中      華      民      國         九十     年      二      月    八    日
                                          民事第四庭法     官  陳  博  文
右為正本係照原本作成
如對本判決上訴，須於判決送達後廿日內向本院提出上訴狀
中      華      民      國         九十     年      二      月    八    日
                                                      書記官   蘇彥宇


司法院資訊處製作；財團法人民間司法改革基金會備份。
